【裁判字號】    98,上易,427
【裁判日期】    980701
【裁判案由】    詐欺
【裁判全文】
臺灣高等法院臺南分院刑事判決         98年度上易字第427號
上  訴  人  臺灣臺南地方法院檢察署檢察官
被      告  甲○○
上列上訴人因被告詐欺案件，不服臺灣臺南地方法院97年度易字
第120號中華民國98年3月31日第一審判決（起訴案號：臺灣臺南
地方法院檢察署97年度偵字第1379號），提起上訴，本院判決如
下：
  主  文
上訴駁回。
    理  由
一、按刑事訴訟法第三百六十一條、第三百六十七條規定，不服
    地方法院之第一審判決而提起上訴者，應提出上訴書狀，並
    敘述具體理由，為上訴必備之程式；其所提出之書狀未敘述
    上訴理由，或僅曾以言詞陳述上訴理由者，均應於上訴期間
    屆滿後二十日內補提理由書於第一審法院。第一審法院經形
    式審查，認逾期未補提上訴理由者，應定期間先命補正；逾
    期未補正者，為上訴不合法律上之程式，應以裁定駁回。倘
    已提出上訴理由，但所提非屬具體理由者，則由第二審法院
    以上訴不合法律上之程式，判決駁回。而所謂具體理由，必
    係依據卷內既有訴訟資料或提出新事證，指摘或表明第一審
    判決有何採證認事、用法或量刑等足以影響判決本旨之不當
    或違法，而構成應予撤銷之具體事由，始克當之（例如：依
    憑證據法則具體指出所採證據何以不具證據能力，或依憑卷
    證資料，明確指出所為證據證明力之判斷如何違背經驗、論
    理法則）；倘僅泛言原判決認定事實錯誤、違背法令、量刑
    失之過重或輕縱，而未依上揭意旨指出具體事由，或形式上
    雖已指出具體事由，然該事由縱使屬實，亦不足以認為原判
    決有何不當或違法者（例如：對不具有調查必要性之證據，
    法院未依聲請調查亦未說明理由，或援用證據不當，但除去
    該證據仍應為同一事實之認定），俾與第二審上訴制度在請
    求第二審法院撤銷、變更第一審不當或違法之判決，以實現
    個案救濟之立法目的相契合，並節制濫行上訴（最高法院九
    十七年度台上字第八九二號判決參照）。
二、檢察官上訴理由略以：幫助犯係從屬於正犯而成立，須對正
    犯之犯罪事實，具有共同認識而加以助力，始能成立，其所
    應負責任，亦以予正犯有同一認識之事實為限，若正犯所犯
    之事實，超過其共同認識之犯罪時，則幫助犯事前既不知情
    ，自不負責，最高法院七十五年度台上字第一五0九號判決
    可資參照。自本案證人即被害人乙○○於原審法院之供述，
    可知本案正犯之行為，係循序以交友前確認身分、機器遭乙
    ○○損害、要帶小弟找乙○○算帳之虛偽事實，對乙○○施
    用詐術，實則正犯自始至終並無網友相會、機器損壞或率眾
    理論之故意與行為，就整體情節觀之，屬詐欺集團之慣用手
    法，均係詐術施用部分，非可割裂評價，而一般出售帳戶之
    被告，因政府及媒體廣為宣傳謹防帳戶遭詐騙集團使用，僅
    認知提供帳戶與他人使用，恐為他人用於詐欺之犯罪行為，
    難認被告交付帳戶時尚對恐嚇取財等正犯之其他犯罪行為有
    認知，則基於罪疑為輕及保障被告之立場觀之，若對被告科
    以較重恐嚇取財等罪，或僅以被告缺此故意對出售帳戶之行
    為未論以刑責，均與民眾法感情有違，故應對被告論以幫助
    詐欺取財罪。退萬步言之，縱原審認被告所為實屬幫助恐嚇
    取財之審酌範疇，因與起訴之基本事實同一，另審酌未免重
    啟偵查令被告及被害人徒勞應訴之訴訟經濟考量，亦應依刑
    事訴訟法第三百條變更起訴法條論以幫助恐嚇取財罪，尚難
    逕判決被告無罪。承前所述，被告提供帳戶與他人使用，難
    認其交付帳戶時有幫助恐嚇取財之犯意，且幫助恐嚇取財與
    詐欺取財係基本犯罪事實同一，是原審認事用法難認妥適，
    爰依刑事訴訟法第三百四十四條第一項及第三百六十一條第
    一項提起上訴，請求撤銷原判決，另為適當之判決云云。
三、經查：
  (一)按犯罪事實應依證據認定之，無證據不得認定犯罪事實；不
    能證明被告犯罪者，應諭知無罪之判決，刑事訴訟法第一百
    五十四條第二項、第三百零一條第一項分別定有明文。又刑
    事訴訟法上所謂認定犯罪事實之證據，係指足以認定被告確
    有犯罪行為之積極證據而言，如未能發現有相當證據或證據
    不足以證明，自不能以推測或擬制之方法以為裁判基礎，而
    認定不利於被告之事實，需依積極證據，苟積極證據不足為
    不利被告之認定時，即應為有利於被告之認定，更不必有何
    有利之證據；所謂「積極證據足以為不利被告事實之認定」
    ，係指據為訴訟上證明之全盤證據資料，在客觀上已達於通
    常一般之人均不致於有所懷疑、而得確信被告確曾犯罪之程
    度；若未達到此一程度，而有合理之懷疑存在時，即無從為
    有罪之確信。基於無罪推定之原則，自應為被告無罪判決之
    諭知。次按刑法上之幫助犯，係對於犯罪與正犯有共同之認
    識，而以幫助之意思，對於正犯資以助力，而未參與實施犯
    罪之行為者而言（最高法院七十五年度台上字第一五0九號
    、八十八年度台上字第一二七0號判決意旨參照）；是以，
    如未參與實施犯罪構成要件之行為，且係出於幫助之意思提
    供助力，即屬幫助犯，而非共同正犯。本件原審已敘明被告
    雖坦承其係前開台新銀行帳戶之所有人，且將提款卡之密碼
    寫在記事本上，與存摺、提款卡放在一起，惟否認涉有幫助
    詐欺犯行，並因曾辯稱：伊曾將上開台新銀行帳戶之存摺、
    提款卡放在側背包中去銀行存支票，事後忘記是否有拿出來
    ，伊於九十六年一月間某日晚上在路上遭竊側背包，背包內
    之中國信託存摺、提款卡等物均不見，伊欲將久未使用之上
    開台新銀行存摺、提款卡找出使用，始發現系爭台新銀行存
    摺、提款卡亦不見，伊始於隔日將台新銀行及中國信託銀行
    帳戶揭申報掛失等語，及證人即被害人乙○○於原審審理時
    證稱其係因迫於對方之威脅，在心生畏懼之下，始於九十六
    年一月六日晚上七時四十九分匯款一萬三千元、九時二十六
    分匯款一萬七千元、十時匯款三萬元、十時三分匯款八千元
    等語，並依據被告台新銀行帳戶基本資料與交易明細資料、
    自動櫃員機交易明細表四紙等為據，認被害人係因遭人恐嚇
    ，致心生畏懼而匯款，並非僅因詐騙集團成員施以詐術而陷
    於錯誤而匯款等情，而認縱使上訴人所指被告之犯行屬實，
    被告之行為亦無從論以詐欺取財罪之幫助犯，因而就上訴人
    起訴被告詐欺取財幫助犯之部分為無罪之諭知。本院審核原
    判決所敘之理由，從形式上觀察，並無違背經驗法則、論理
    法則之情形。
  (二)再按刑事判決得就起訴之犯罪事實變更檢察官所引應適用之
    法條者，以科刑或免刑之判決為限，諭知被告無罪之判決，
    自無變更法條之可言（最高法院三十二年上字第二一九二號
    判例可資參照）。本件原審以被告之行為既不該當詐欺取財
    罪幫助犯之構成要件，如前所述，而諭知被告無罪之判決，
    依前開說明，應當無變更起訴法條規定之適用。是原審以不
    能證明被告犯詐欺取財幫助犯之犯行，而依刑事訴訟法第三
    百零一條第一項規定，諭知無罪之判決，就被告是否另涉有
    刑法第三百四十六條之恐嚇取財罪嫌，應由檢察官另行偵辦
    之，經核認事用法，並無不合，檢察官上訴意旨以基於起訴
    之基本事實同一，應依刑事訴訟法第三百條變更起訴法條論
    以幫助恐嚇取財罪，以免重啟偵查令被告及當事人徒勞應訴
    云云。惟法院之審判，應以起訴之犯罪事實為範圍，法院於
    不妨害事實同一之範圍內，苟於被告防禦權行使無妨礙，自
    亦仍得自由認定事實，適用法律，而變更檢察官之起訴法條
    ，庶維訴訟經濟原則，復無損被告之權益保障。故事實審法
    院依調查結果所認定之被告犯罪事實，縱與檢察官起訴之事
    實並非全然一致，惟如其基本社會事實相同，法院即應在不
    妨害事實同一之範圍內，變更起訴法條而為有罪之判決，固
    不得以不能證明被告有檢察官起訴之犯罪事實，而逕予諭知
    無罪。然法院得在起訴事實同一之範圍內，亦即不變更起訴
    之犯罪事實，始得自由認定事實，適用法律。本件檢察官起
    訴書認被告觸犯「使人陷於錯誤，詐取財物」，對於「恐嚇
    取財」之行為，並無一語涉及，而「詐取財物」與「恐嚇取
    財」，乃截然不同之兩事，亦無犯罪事實同一之可言，縱該
    主張有理由，亦不得變更原審判決無罪諭知之認定。況上訴
    意旨就此部分主張，難認依卷內證據就原審判決有何違法事
    項為之。
四、綜上所述，原審就上訴人起訴被告甲○○是否構成刑法詐欺
    取財罪幫助犯，已詳予審酌，並於理由欄中敘明綦詳，其認
    事用法，就形式觀之，並無違誤。乃上訴人未依據卷內既有
    訴訟資料或提出新事證，具體指摘或表明第一審判決有何認
    事採證或違法之情，而構成應予撤銷之具體事由，揆諸首揭
    說明，上訴人上訴理由均非具體指摘原判決關於認定事實、
    適用法律及其量刑，有何違法或不當之處，自難謂係具體理
    由。是上訴人之上訴顯不合法律上之程式，爰依刑事訴訟法
    第三百六十七條前段之規定，駁回其上訴，並不經言詞辯論
    為之。
五、據上論斷，應依刑事訴訟法第三百六十七條前段、第三百七
    十二條，判決如主文。
中    華    民    國    98    年    7     月    1     日
                  刑事刑三庭    審判長法  官  陳義仲
                                      法  官  蔡勝雄
                                      法  官  蘇清水
以上正本證明與原本無異。
不得上訴。
                                      書記官  蔡蘭櫻
中    華    民    國    98    年    7     月    2     日


司法院資訊處製作；財團法人民間司法改革基金會備份。
